ACORDAO-COMPLETO-2371507

ACÓRDÃO 11096/2019 ATA 35/2019 - PRIMEIRA CÂMARA

VISTOS, relatados e discutidos estes autos de Tomada de Contas Especial instaurada pelo então Ministério do Desenvolvimento Social e Agrário, em desfavor dos Srs. Jaime das Silva Barbosa (ex-prefeito, gestões 2009-2012 e 2017-2020) e Benedito Vasconcelos de Oliveira Filho (ex-prefeito, gestão 2013-2016) , em razão da omissão no dever de prestar contas dos recursos repassados ao município de Cachoeira do Arari/PA, na modalidade fundo a fundo, à conta dos Programas de Proteção Social Básica - PSB e Proteção Social Especial - PSE, ambos vinculados ao Fundo Nacional de Assistência Social - FNAS, no exercício de 2012,
ACORDAM os Ministros do Tribunal de Contas da União, reunidos em sessão de 1ª Câmara, ante as razões expostas pelo Relator, em:
9.1. considerar revel o Sr. Benedito Vasconcelos de Oliveira Filho (CPF XXX.686.062-XX) , com fundamento no § 3º, art. 12, Lei 8.443, de 16 de julho de 1992;
9.2. julgar irregulares, nos termos dos arts. 1º, inciso I, 16, inciso III, alínea "a", § 2º, da Lei 8.443/92 c/c os arts. 19, parágrafo único e 23, inciso III, da mesma Lei, e com arts. 1º, inciso I; 209, inciso I; 210, § 2º e 214, inciso III, do Regimento Interno/TCU, as contas do Sr. Benedito Vasconcelos de Oliveira Filho (CPF XXX.686.062-XX) ;
9.3. rejeitar as alegações de defesa do Sr. Jaime da Silva Barbosa (CPF XXX.766.872-XX) ;
9.4. julgar irregulares, nos termos dos arts. 1º, inciso I, 16, inciso III, alínea "c", § 2º, da Lei 8.443/92 c/c os arts. 19 e 23, inciso III, da mesma Lei, e com arts. 1º, inciso I; 209, inciso III; 210 e 214, inciso III, do Regimento Interno/TCU, as contas do Sr. Jaime da Silva Barbosa (CPF XXX.766.872-XX) , condenando-o ao pagamento das importâncias a seguir especificadas, atualizadas monetariamente e acrescidas dos juros de mora, calculadas a partir das datas discriminadas até a data do efetiva quitação do débito, fixando-lhes o prazo de quinze dias, para que comprove, perante o Tribunal, o recolhimento das referidas quantias ao Fundo Nacional de Assistência Social (FNAS) , nos termos do art. 23, inciso III, alínea "a", da citada lei:

                      TRIBUNAL DE CONTAS DA UNIÃO	TC Processo 008.360/2017-0
	Data
	Valor - R$

	18/1/2012
	2.000,00

	2/3/2012
	2.000,00

	12/4/2012
	2.000,00

	17/4/2012
	2.000,00

	28/5/2012
	2.000,00

	26/6/2012
	2.000,00

	5/7/2012
	2.000,00

	3/8/2012
	2.000,00

	12/9/2012
	2.000,00

	5/10/2012
	2.000,00

	13/11/2012
	2.000,00

	10/12/2012
	2.000,00

	23/2/2012
	5.025,00

	23/2/2012
	5.025,00

	23/2/2012
	5.025,00

	27/3/2012
	5.025,00

	29/2/2012
	5.025,00

	27/3/2012
	5.025,00

	14/5/2012
	2.512,50

	18/5/2012
	5.025,00

	9/7/2012
	5.025,00

	26/7/2012
	5.025,00

	2/10/2012
	5.025,00

	24/9/2012
	3.768,75

	3/12/2012
	1.256,25

	3/12/2012
	5.025,00

	19/1/2012
	2.223,00

	24/2/2012
	2.223,00

	20/3/2012
	2.223,00

	12/4/2012
	2.223,00

	9/5/2012
	2.223,00

	26/8/2012
	2.223,00

	18/7/2012
	2.223,00

	13/8/2012
	2.223,00

	12/9/2012
	2.223,00

	18/10/2012
	2.223,00

	20/11/2012
	2.223,00

	7/12/2012
	2.223,00

	18/1/2012
	4.500,00

	29/2/2012
	4.500,00

	26/3/2012
	4.500,00

	18/4/2012
	4.500,00

	15/5/2012
	4.500,00

	18/6/2012
	4.500,00

	11/7/2012
	4.500,00

	17/8/2012
	4.500,00

	24/9/2012
	4.500,00

	18/10/2012
	4.500,00

	20/11/2012
	4.500,00

	10/12/2012
	4.500,00

	4/12/2012
	80,00

	31/12/2012
	12.573,10

9.5. aplicar individualmente ao Sr. Jaime da Silva Barbosa (CPF XXX.766.872-XX) , a multa prevista no art. 57 da Lei 8.443/92 c/c o art. 267 do RI/TCU, no valor de R$ 30.000,00 (trinta mil reais) , fixando-lhe o prazo de quinze dias, a contar da notificação, para que comprove perante o Tribunal (art. 214, III, a, do Regimento Interno do TCU) , o recolhimento da dívida aos cofres do Tesouro Nacional, atualizada monetariamente desde a data deste acórdão até a do efetivo recolhimento, se forem pagas após o vencimento, na forma da legislação em vigor;
9.6. aplicar individualmente ao Sr. Benedito Vasconcelos de Oliveira Filho (CPF XXX.686.062-XX) a multa prevista no art. 58, inciso I, da Lei 8.443/1992 c/c o art. 268 do RI/TCU, no valor de R$ 10.000,00 (dez mil reais) , fixando-lhe o prazo de quinze dias, a contar da notificação, para que comprove perante o Tribunal (art. 214, III, a, do Regimento Interno do TCU) , o recolhimento da dívida aos cofres do Tesouro Nacional, atualizada monetariamente desde a data deste acórdão até a do efetivo recolhimento, se forem pagas após o vencimento, na forma da legislação em vigor;
9.7. autorizar, desde logo, a cobrança judicial das dívidas, caso não atendida a notificação, na forma do disposto no art. 28, inciso II, da Lei 8.443/1992;
9.8. enviar cópia deste Acórdão à Procuradoria da República no Estado do Pará, nos termos do § 3º do art. 16 da Lei 8.443/1992 c/c o § 7º do art. 209 do Regimento Interno do TCU, para adoção das medidas cabíveis;
9.9. enviar cópia deste Acórdão à Secretaria Especial do Desenvolvimento Social do Ministério da Cidadania e aos responsáveis, para ciência.

Tomada de Contas Especial instaurada em razão da omissão no dever de prestar contas dos recursos repassados à município na modalidade fundo a fundo, à conta dos Programas de Proteção Social Básica - PSB e Proteção Social Especial - PSE, ambos vinculados ao Fundo Nacional de Assistência Social - FNAS, no exercício de 2012.

Primeira Câmara

Prefeitura Municipal de Cachoeira do Arari - PA.

3. Interessados/Responsáveis:
3.1. Interessado: Ministério do Desenvolvimento Social (extinta) (05.526.783/0001-65)
3.2. Responsáveis: Benedito Vasconcelos de Oliveira Filho (XXX.686.062-XX); Jaime da Silva Barbosa (XXX.766.872-XX).

13.1. Ministros presentes: Walton Alencar Rodrigues (Presidente), Benjamin Zymler, Bruno Dantas e Vital do Rêgo.
13.2. Ministros-Substitutos presentes: Augusto Sherman Cavalcanti (Relator) e Weder de Oliveira.

ACORDAO-COMPLETO-2427412

Acórdão 8367/2021 - Primeira Câmara

AUGUSTO SHERMAN

Adoto, como relatório, excerto da instrução elaborada por Auditor Federal lotado na Secex-TCE (peça 37) , anuída pelos dirigentes da unidade (peças 38-39) , bem como Parecer do MP/TCU (peça 40) , da lavra do e. Procurador Sérgio Caribé: 
"INTRODUÇÃO
1.	Cuidam os autos de Tomada de Contas Especial instaurada pelo Ministério do Desenvolvimento Social e Agrário, em desfavor dos Srs. Jaime das Silva Barbosa (ex-prefeito, gestão 2009-2012 e 2017-2020 - peça 1, p. 122 e 131, e peças 4 e 5) e Benedito Vasconcelos de Oliveira Filho (ex-prefeito, gestão 2013-2016 - peça 1, p. 122 e 132, e peça 3) , em razão da omissão no  dever de prestar contas dos recursos repassados ao município de Cachoeira do Arari/PA, na modalidade fundo a fundo, à conta dos Programas de Proteção Social Básica - PSB e Proteção Social Especial - PSE, ambos vinculados ao Fundo Nacional de Assistência Social - FNAS, no âmbito do Sistema Único de Assistência Social, vinculado ao então Ministério do Desenvolvimento Social e Combate à Fome - MDS, no exercício de 2012.
HISTÓRICO
2.	Para a execução dos programas elencados, todos de ação continuada, o Fundo Nacional de Assistência Social - FNAS, repassou recursos ao município de Prata/PB, no exercício de 2012 a importância de R$ 180.141,60, de conformidade com as Ordens Bancárias constantes da peça 1, p. 18-19.
3.	A Nota Técnica 299/2015, de 2/3/2015 (peça 1, p. 60-64) , esclarece que o Fundo Nacional de Assistência Social - FNAS repassou ao Município, no exercício de 2012, o montante de R$ 167.568,50, que somado ao valor de R$ 12.573,10, existente em conta daquela municipalidade, reprogramada para o exercício, totaliza os R$ 180.141,60, de conformidade com o item 1.1, supra. Sendo importante frisar que os recursos de R$ 12.573,10, de conformidade com o demonstrativo de débito - peça 112, foram atualizados a partir de 31/12/2012.
4.	É informado que: 
	(...) até a presente data, esta Coordenação não acusou o recebimento eletrônico do Demonstrativo Sintético Anual no SUASWEB, tendo em vista a ausência do devido lançamento e validação de informações pelo órgão gestor municipal e do parecer de avaliação pelo Conselho Municipal de Assistência Social competente. 
	Diante disso e de acordo com o art. 30 da Lei 8.742/93 e Portaria MDS Nº 625/2010, esta Coordenação sugere notificar o gestor e o Conselho Municipal de Assistência Social do Município de Cachoeira do Arari/PA, a encaminhar ofício de solicitação ao FNAS, requerendo a abertura do Demonstrativo.
5.	Esclarece que, tendo em vista que os recursos são repassados fundo a fundo, podem ser reprogramados para o exercício seguinte, em consonância com as disposições contidas no art. 11 da Portaria MDS 625/2010, vigente à época dos fatos tratados nesta Tomada de Contas Especial (peça 1, p. 61) .
6.	De conformidade com a Nota Técnica em questão (peça 1, p. 61) :
 (...) esse município foi objeto de fiscalização pela Controladoria Geral da União por intermédio do Relatório de Fiscalização 38029 do 38º Sorteio do Projeto de Fiscalização a partir de Sorteios Públicos, fls. 12 a 42 [peça 1, p. 29-59], concernente aos trabalhos realizados, os quais identificaram irregularidades no exercício de 2012 (...) .
7.	Os técnicos da Coordenação Geral de Prestação de Contas da Secretaria Nacional de Assistência Social, responsável pela Nota Técnica em tela, elencam as irregularidades detectadas pela Controladoria Geral da União, conforme se verifica da peça 1, p. 62-65.
8.	Para, ao final, em suas conclusões, aduzirem que: 'A fim de evitar o bis in idem, se o município proceder com a devolução da pendência do Demonstrativo no valor de R$ 226.934,41 (valor já atualizado) restam sanadas as pendências referentes ao Relatório de Fiscalização 38029 no valor de R$ 96.907,81 (...) ' (peça 1, p. 64) .
9.	Na Nota Técnica 425/2016, de 3/3/2016 (peça 2, p. 3-5) , da lavra dos técnicos da Coordenação Geral de Prestação de Contas da Secretaria Nacional de Assistência Social, preliminarmente, aduzem que a referida Nota tem por objetivo ' (...) avaliar a prestação de contas da Prefeitura Municipal de Cocheira do Arari/PA, conforme disposto nos temos da Portaria Nº 625/2010, referente às ações e programas que integram o Sistema Único de Assistência Social no exercício de 2012'. 
10.	Informam que a Coordenação:   
 (...) não acusou o recebimento eletrônico do Demonstrativo Sintético Anual no SUAS Web, tendo em vista a ausência do devido lançamento e validação de informações pelo órgão gestor municipal e do parecer de avaliação pelo Conselho de Assistência Social competente esta coordenação notificou a municipalidade a proceder o valor atualizado de R$ 226.934,41 (...) referente aos valores repassados no ano de 2012 e saldos de exercícios anteriores.
11.	Considerando o não atendimento das notificações expedidas aos responsáveis, bem como da não comprovação da boa e regular aplicação dos recursos repassados ao Município, ' (...) fica caracterizada a omissão no dever de prestar contas dos Programas de Proteção Social Básica e Proteção Social Especial', pelo montante original de R$ 180.141,60 - peça 1, p. 4.
12.	Esclarecem, ainda, que, de conformidade com a análise levada a efeito nos autos, ficou caracterizada que as pendências financeiras detectadas são de responsabilidade do Sr. Jaime da Silva Barbosa, CPF XXX.766.872-XX, ex-gestor do município de Cachoeira do Arari/PA, na gestão 2009-2012, haja vista que o prazo estabelecido para sanar as irregularidades detectadas se esgotou - peça 1, p. 4-5.
13.	Por ser importante, o Despacho da Sra. Coordenadora de Prestação de Contas da Secretaria Nacional de Assistência Social (peça 1, p. 12-13) , retifica o constante da Nota Técnica 425/2016, de 3/3/2016 (peça 2, p. 3-5) , no que tange à responsabilização, para acrescentar que, de acordo com a Súmula TCU 230, o Sr. Benedito Vasconcelos de Oliveira Filho, ex-gestor do município de Cachoeira do Arari/PA, no período de 2013-2016, ' (...) não apresentou adoção das medidas cabíveis para a recomposição do dano ao erário, sendo portanto responsável solidário'. 
14.	O Tomador de Contas, em seu Relatório Tomada de Contas Especial 159/2016, de 12/9/2016 - peça 1, p. 122-127, quantifica o dano em de R$ 180.141,60 e indica os mesmos responsáveis: Sr. Jaime da Silva Barbosa, Ex-Prefeito Municipal de Cachoeira do Arari/PA (Gestão 2009/2012) , bem como responsável solidário o Sr. Benedito Vasconcelos de Oliveira Filho.
15.	O controle interno e a autoridade ministerial se pronunciaram pela irregularidade das contas relativas aos responsáveis, Srs. Jaime das Silva Barbosa, gestão 2009-2012 e 2017-2020, e Benedito Vasconcelos de Oliveira Filho, gestão 2013-2016, conforme se depreende do Relatório e Certificado de Auditoria 134/2017 (peça 1, p. 133-136) ; Parecer do Dirigente do Órgão de Controle Interno (peça 1, p. 137) e do Pronunciamento Ministerial (peça 1, p. 144) .  
16.	Na instrução inicial (peça 7) , analisando-se os documentos nos autos, concluiu-se pela necessidade de realização de citação do Srs. Jaime das Silva Barbosa, e do sucessor, Benedito Vasconcelos de Oliveira Filho, ex-prefeitos do município de Cachoeira do Arari/PA, nos seguintes termos:
Débito solidário: Valor atualizado até 28/6/2017: R$ 250.381,05 (peça 6) 
Responsável: Jaime da Silva Barbosa, CPF XXX.766.872-XX, ex-prefeito do município de Cachoeira do Arari/PA, na gestão 2009-2012. 
Ato impugnado: não comprovação da boa e regular aplicação dos recursos repassados ao município de Cachoeira do Arari/PA, na modalidade fundo a fundo, à conta dos Programas de Proteção Social Básica - PSB e Proteção Social Especial - PSE, ambos vinculados ao Fundo Nacional de Assistência Social - FNAS, no âmbito do Sistema único de Assistência Social, no exercício de 2012, em conformidade com a Nota Técnica 425/2016 - peça 2, p. 3-5. 
Responsável: Benedito Vasconcelos de Oliveira Filho, CPF XXX.686.062-XX, ex-prefeito do município de Cachoeiro do Arari/PA, gestão 2013-2016, residente e domiciliado na Avenida Deputado Hose Rodrigues Viana, S/N, Telefone (91) 84323676, CEP 68840-000, Cachoeira do Arari/PA - peça 3. 
Ato impugnado: Não comprovação da boa e regular execução dos recursos repassados, na modalidade fundo a fundo, à conta dos Programas de Proteção Social Básica - PSB e Proteção Social Especial - PSE, ambos vinculados ao Fundo Nacional de Assistência Social - FNAS, no âmbito do Sistema Único de Assistência Social, no exercício de 2012, em face da omissão no dever de prestar contas, conforme Nota Técnica 425/2016 (peça 2, p. 3-5) e Despacho de 29/8/2016 (peça 1, p. 12-13) .
17.	Em despacho datado de 6/7/2017, acatando a proposta de encaminhamento, o Sr. Secretário desta Secex-PI (peça 9) , determinou a citação dos responsáveis mencionados mediante os Ofícios 835 e 836/2017-TCU/Secex-PI, datados de 7/7/2017 (peças 10 e 11) , respectivamente. 
18.	O Sr. Jaime da Silva Barbosa tomou ciência o oficio citatório em 24/7/2017, conforme AR/ECT (peça 12) . Tendo solicitado prorrogação do prazo em 7/8/2017 (peça 13) , considerando que os recursos foram repassados ao município de Cachoeira do Arari/PA no exercício de 2012, ano em que terminou o seu segundo mandato na gestão daquela municipalidade. O referido pleito foi devidamente atendido, como se nota da peça 14. 
19.	Quanto ao Sr. Benedito Vasconcelos de Oliveira Filho, de acordo com o AR/ECT, datado de 22/8/2017 (peça 16) , o expediente foi devolvido, pelo motivo não procurado. Foi realizada nova pesquisa de endereço, conforme o Formulário de Identificação de Endereços - peça 17, que originou a nova citação, desta feita mediante os Ofícios 1640, 1641 e 709/2017-TCU/Secex-PI (peças 19, 20 e 21) . 
20.	Tendo em vista o fato do Sr. Benedito Vasconcelos de Oliveira Filho, não ter apresentado defesa, dentro do prazo estabelecido, também, foi citado via edital, como se verifica das peças 25 e 26. O Edital 10/2018-TCU/Secex-PI, de 22/2/2018, foi publicado no DOU 44, de 6/3/2018 (peça 26) . O responsável não se pronunciou a respeito dos fatos relatados.
21.	O Sr. Jaime da Silva Barbosa apresentou alegações de defesa, consubstanciada na prestação de contas dos recursos repassados ao município de Cachoeira do Arari/PA, como se verifica do Ofício JSB/2/2017, de 15/8/2017 (peça 15) .
22.	Por ocasião da análise feita na instrução anterior (peça 27) , chegou-se à conclusão que a documentação apresentada pelo Sr. Jaime da Silva Barbosa, a título de prestação de contas, em sua defesa, deveria ser encaminhada ao FNAS para que aquele órgão emitisse parecer conclusivo sobre a conformidade da aplicação dos recursos em questão.
23.	No mesmo sentido, decorreram pronunciamentos uniformes da unidade técnica (peça 28 e 29) e manifestação do Parquet (peça 32) , que redundaram na determinação disposta no Acórdão 15038/2018-TCU-Primeira Câmara (peça 31) 
... 
1.7. Determinações/Recomendações/Orientações: determinar ao Fundo Nacional de Assistência Social - FNAS que, no prazo de sessenta dias, remeta a este Tribunal, parecer conclusivo sobre a conformidade da aplicação dos recursos repassados pelo FNAS ao Município de Cachoeira do Arari//PA, no exercício de 2012, na modalidade fundo a fundo, para execução de ações relativas aos Programas de Proteção Social Básica - PSB e de Proteção Social Especial - PSE, utilizando-se para análise cópia da instrução à peça 27 e das peças 1 e 15 dos presentes autos.
24.	O FNAS encaminhou resposta (peça 35 e 36) , cuja análise de toda a documentação encaminhada àquele órgão pelo TCU foi sintetizada na Nota Técnica 105/2019 (peça 36, p. 753-754) , que proporcionou o exame nesta instrução.
25.	Relativamente ao Sr. Benedito Vasconcelos de Oliveira Filho, CPF XXX.686.062-XX, ex-prefeito do município de Arari/PA, gestão 2013-2016 - peça 1, p. 122 e 132, e peça 3, devidamente citado - peças 11, 19, 20 e 21, e mediante Edital 10, de 22/2/2018, publicado no DOU 44, de 6/3/2018 - peça 26, não se manifestou nos autos no prazo estabelecido, o que o torna revel para todos os efeitos, nos termos do § 3º do art. 12 da Lei 8.443/1992, dando-se prosseguimento ao processo.
EXAME TÉCNICO
I. Resposta à determinação contida no Acórdão 15038/2018-TCU-Primeira Câmara (peça 31) 
26.	A resposta à comunicação da determinação contida no referido acórdão foi encaminhada à Secex/PI pelo Ministério da Cidadania, por meio do Ofício 38/2019/MC/SE/SEGFT/DEFNAS/CGPC/COMON, datado de 7/2/2019 (peça 35) .
Análise
27.	Verifica-se, na documentação encaminhada, que o Ministério da Cidadania atendeu à determinação feita ao redirecionar a demanda à Coordenação de Contas - Repasse Fundo a Fundo, que realizou a análise da documentação encaminhada e emitiu o parecer conclusivo, por meio da Nota Técnica 105/2019 (peça 36, p. 753-754) ,
28.	De acordo com a análise feita por aquele órgão, o município de Cachoeira do Ariri/PA não atendeu à solicitação exigida pelo Ministério da Cidadania. De modo que permanece inalterada a análise feita anteriormente sobre a Prestação de Contas, indicando pela continuidade da TCE.
II. Reanálise das alegações de defesa do Sr. Jaime da Silva Barbosa.
29.	Em suas alegações de defesa o Sr. Jaime da Silva Barbosa, de conformidade com o Ofício JSB/2/2017, de 15/8/2017 (peça 15, p. 1) , dirigido ao Sr. Secretário desta Secex-PI, traz aos autos documentação a título de prestação de contas dos recursos repassados ao município de Cachoeira do Arari/PA, relativa ao exercício de 2012
30.	Dentre as peças apresentadas, destacam-se o Parecer do Conselho de Assistência Social, referente ao exercício de 2012, o Demonstrativo de Serviços/Programa do Governo Federal/Sistema Único da Assistência Social, bem como a Ata do Conselho Municipal de Assistência Social, datada de 12/11/2012 (peça 15, p. 2-22) . 
Análise 
31.	Cabe ressaltar que os pareceres e notas técnicas emitidas nos autos, a exemplo das Notas Técnicas 299/2015, de 2/3/2015 - peça 1, p. 60-64, e 425/2016, de 3/3/2016 - peça 2, p. 3-5, são unânimes quanto à omissão no dever de prestar contas, haja vista a ausência dos lançamentos exigidos na Portaria MDS 625/2010, vigente à época. 
32.	Importante salientar que, apesar da documentação trazida aos autos a título de prestação de contas dos recursos repassados pelo FNAS, no exercício de 2012, ao município de Arari/PA, notou-se, na instrução anterior (peça 27) , que o Parecer do CMAS - peça 15, p. 2, não se encontrava devidamente autenticado, nem havia seguido o tramite legal estipulado na Portaria MDS 625/2010, sendo aquele o documento principal que atesta a veracidade da aplicação dos recursos repassados, bem como se foram devidamente carreados para a finalidade de que trata os respectivos programas, fato que impossibilitou a análise da documentação no âmbito desse Tribunal. 
33.	Todavia, toda documentação foi encaminhada ao Ministério da Cidadania, com determinação dessa Egrégia Corte de Contas, para que se pronunciasse sobre a aprovação das contas apresentadas. 
34.	De modo que, o parecer emitido pelo FNAS, por meio da Nota Técnica 105/2019 (peça 35, p. 5 e 7 e peça 36, p. 753-754) , é que vai balizar a análise para o devido julgamento destas contas.
35.	Segundo aquela Nota Técnica, após análise da documentação apresentada a título de prestação de contas, referente ao exercício de 2012, compondo-se de cópias de notas fiscais e recibos (peça 36, p. 157-680) , verificou-se que os valores informados no decorrer do ofício JSB/02/2017 (SEI n° 2905460 - (peça 15, p.1) , encaminhado pelo Sr. Jaime da Silva Barbosa, não conferem com os valores apresentados nos extratos bancários (SEI nº s 2970959, 2970965, 2971055, 2971067, 2971076- peça 37, p. 693-752) .
36.	Isso, quer dizer que a prestação de contas, analisada agora, com os novos elementos apresentados pela defesa, não foi aprovada pelo FNAS. Portanto, o julgamento das contas deve ser pela irregularidade.
37.	Todavia, deve ser observado que, uma vez apresentadas as contas, embora de maneira extemporânea, não se configura mais a omissão no dever de prestar contas.
38.	Entretanto, permanece a irregularidade pela não comprovação da boa e regular aplicação dos recursos repassados ao município de Cachoeira do Arari/PA, na modalidade fundo a fundo, à conta dos Programas de Proteção Social Básica - PSB e Proteção Social Especial - PSE, ambos vinculados ao Fundo Nacional de Assistência Social - FNAS, no âmbito do Sistema único de Assistência Social, no exercício de 2012, em conformidade com a Nota Técnica 425/2016 (peça 2, p. 3-5) .
39.	Desse modo, os argumentos apresentados pela defesa, em forma de apresentação de novos elementos, devem ser rejeitados, em função da não aprovação das contas do responsável pelo FNAS, uma vez que o defendente, conforme exposto, não conseguiu comprovar a boa e regular aplicação dos recursos repassados ao Município e utilizados sob sua gestão.
II. Omissão do Sr. Benedito Vasconcelos de Oliveira Filho
40.	Embora o Sr. Benedito Vasconcelos de Oliveira Filho não tenha se manifestado nos autos no prazo estabelecido, o que o torna revel para todos os efeitos, nos termos do § 3º do art. 12 da Lei 8.443/1992, cabe a seguinte análise, em virtude da aplicação do princípio da verdade material contida nos autos.
Análise
41.	Na qualidade de sucessor, o Sr. Benedito Vasconcelos de Oliveira Filho está sendo responsabilizado pelo descumprimento do prazo para prestar contas dos recursos ora questionados, pois não cumpriu a referida obrigação bem como não tomou as providências necessárias para o resguardo do patrimônio público.
42.	Sabe-se que de acordo com a Súmula 230 da jurisprudência deste Tribunal, compete ao prefeito sucessor apresentar as contas referentes aos recursos federais recebidos por seu antecessor, quando este não o tiver feito ou, na impossibilidade de fazê-lo, adotar as medidas legais visando ao resguardo do patrimônio público, sob pena de corresponsabilidade.
43.	O entendimento consubstanciado na mencionada súmula funda-se no princípio da continuidade administrativa, segundo o qual a obrigatoriedade de apresentar a prestação de contas recai sobre o administrador que se encontrava na titularidade do cargo à época do vencimento do prazo fixado para tal, independentemente do fato de ter ou não sido ele o signatário do convênio, plano de aplicação, ou recebedor dos recursos.
44.	Contudo, o TCU tem flexibilizado a interpretação da Súmula TCU 230, entendendo que: 'Não cabe a atribuição de débito solidário ao prefeito sucessor omisso que, embora obrigado a prestar contas em razão de a vigência do convênio adentrar o seu mandato, não geriu qualquer parcela dos recursos transferidos. Nesse caso, as contas do prefeito sucessor são julgadas irregulares, com a aplicação da multa prevista no art. 58, inciso I, da Lei 8.443/1992'. Acórdão 2850/2018-TCU-Segunda Câmara (Tomada de Contas Especial, Relator Ministro Augusto Nardes) . Nesse caso, promove-se a citação do responsável que efetivamente geriu os recursos e audiência do sucessor porque o prazo para a prestação de contas venceu na gestão dele, não cumprindo, portanto, com o dever formal de apresentar a prestação de contas, tampouco adotou as medidas de resguardo ao erário.
45.	Conforme Nota Técnica 425/2016 (peça 2, p. 3-5) e demais documentos posteriores, ficou patente a omissão no dever de prestar contas, configurada pela ausência da devida autenticação de entrega do Relatório Sintético Anual. No caso do prefeito sucessor, Sr. Benedito Vasconcelos de Oliveira Filho, ele não geriu recursos, mas tinha a obrigação de apresentar a prestação de contas.
46.	Desse modo, sua conduta é passível de multa. Embora não tenha sido notificado por meio de audiência sobre essa omissão, fora citado pela irregularidade em questão, em virtude da omissão do dever de prestar contas. No caso em comento, a citação válida supre a audiência (vide Acórdão 1704/2017-TCU-Plenário, de relatoria do Exmo. Ministro Augusto Sherman) .
Análise conclusiva
47.	As alegações de defesa apresentadas pelo Sr. Jaime da Silva Barbosa, assim, não elidem as irregularidades apontadas, tampouco desconstitui o valor do débito.
48.	Vale ressaltar que a pretensão punitiva do TCU, conforme Acórdão 1441/2016-TCU-Plenário, que uniformizou a jurisprudência acerca dessa questão, subordina-se ao prazo geral de prescrição indicado no art. 205 do Código Civil, que é de 10 anos, contado da data de ocorrência da irregularidade sancionada, nos termos do art. 189 do Código Civil, sendo este prazo interrompido pelo ato que ordenar a citação, a audiência ou a oitiva do responsável. No caso em exame, não ocorreu a prescrição, uma vez que o último débito ocorreu em 31/12/2012 (peça 1, p. 18 e 19) e o ato de ordenação da citação ocorreu em 6/7/2017 (peça 9) .
Boa-fé dos responsáveis e julgamento
49.	Não havendo nos autos elementos que possam atestar a boa-fé do Sr. Jaime da Silva Barbosa, devem ser rejeitadas as alegações de defesa do responsável, devendo as contas serem julgadas irregulares, condenando-o ao débito apurado e aplicando-lhes a multa prevista no art. 57 da Lei 8.443/1992.
50.	Assim como, nos autos não há elementos que possam atestar a boa-fé do Sr. Benedito Vasconcelos de Oliveira Filho, uma vez que ele foi omisso, devendo as contas serem julgadas irregulares, aplicando-lhe a multa prevista no art. 58, inciso II, da Lei 8.443/1992 c/c o art. 268 do Regimento Interno.
CONCLUSÃO
51.	Em face da análise promovida, não foi possível sanear as irregularidades atribuída aos responsáveis, tampouco elidir o débito imputado, apenas individualiza-lo. Ademais, inexistem nos autos elementos que demonstrem a boa-fé dos responsáveis ou a ocorrência de outros excludentes de culpabilidade. Desse modo, suas contas devem, desde logo, ser julgadas irregulares, nos termos do art. 202, § 6º, do Regimento Interno do TCU, procedendo-se à condenação em débito do Sr. Jaime das Silva Barbosa, aplicando-lhe a multa prevista no art. 57 da Lei 8.443/1992. E a aplicação da multa prevista no art. 58, inciso II, da Lei 8.443/1992 ao Sr. Benedito Vasconcelos de Oliveira Filho. A gradação da multa seguirá a gravidade da irregularidade verificada.
PROPOSTA DE ENCAMINHAMENTO
52.	Diante do exposto, submetem-se os autos à consideração superior, propondo:
a)	 considerar revel o Sr. Benedito Vasconcelos de Oliveira Filho (CPF XXX.686.062-XX) , com fundamento no § 3º, art. 12, Lei 8.443, de 16 de julho de 1992;
b)	julgar irregulares, nos termos dos arts. 1º, inciso I, 16, inciso III, alínea 'a', § 2º, da Lei 8.443/92 c/c os arts. 19, parágrafo único e 23, inciso III, da mesma Lei, e com arts. 1º, inciso I; 209, inciso I; 210, § 2º e 214, inciso III, do Regimento Interno/TCU, as contas do Sr. Benedito Vasconcelos de Oliveira Filho (CPF XXX.686.062-XX) ;
c)	rejeitar as alegações de defesa do Sr. Jaime da Silva Barbosa (CPF XXX.766.872-XX) ;
d)	 julgar irregulares, nos termos dos arts. 1º, inciso I, 16, inciso III, alínea 'c', § 2º, da Lei 8.443/92 c/c os arts. 19 e 23, inciso III, da mesma Lei, e com arts. 1º, inciso I; 209, inciso III; 210 e 214, inciso III, do Regimento Interno/TCU, as contas do Sr. Jaime da Silva Barbosa (CPF XXX.766.872-XX) , condenando-o ao pagamento das importâncias a seguir especificadas, atualizadas monetariamente e acrescidas dos juros de mora, calculadas a partir das datas discriminadas até a data do efetiva quitação do débito, fixando-lhes o prazo de quinze dias, para que comprove, perante o Tribunal, o recolhimento das referidas quantias ao Fundo Nacional de Assistência Social (FNAS) , nos termos do art. 23, inciso III, alínea 'a', da citada lei;

Débito:
                      TRIBUNAL DE CONTAS DA UNIÃO	TC Processo 008.360/2017-0
	Data
	Valor - R$

	18/1/2012
	2.000,00

	2/3/2012
	2.000,00

	12/4/2012
	2.000,00

	17/4/2012
	2.000,00

	28/5/2012
	2.000,00

	26/6/2012
	2.000,00

	5/7/2012
	2.000,00

	3/8/2012
	2.000,00

	12/9/2012
	2.000,00

	5/10/2012
	2.000,00

	13/11/2012
	2.000,00

	10/12/2012
	2.000,00

	23/2/2012
	5.025,00

	23/2/2012
	5.025,00

	23/2/2012
	5.025,00

	27/3/2012
	5.025,00

	29/2/2012
	5.025,00

	27/3/2012
	5.025,00

	14/5/2012
	2.512,50

	18/5/2012
	5.025,00

	9/7/2012
	5.025,00

	26/7/2012
	5.025,00

	2/10/2012
	5.025,00

	24/9/2012
	3.768,75

	3/12/2012
	1.256,25

	3/12/2012
	5.025,00

	19/1/2012
	2.223,00

	24/2/2012
	2.223,00

	20/3/2012
	2.223,00

	12/4/2012
	2.223,00

	9/5/2012
	2.223,00

	26/8/2012
	2.223,00

	18/7/2012
	2.223,00

	13/8/2012
	2.223,00

	12/9/2012
	2.223,00

	18/10/2012
	2.223,00

	20/11/2012
	2.223,00

	7/12/2012
	2.223,00

	18/1/2012
	4.500,00

	29/2/2012
	4.500,00

	26/3/2012
	4.500,00

	18/4/2012
	4.500,00

	15/5/2012
	4.500,00

	18/6/2012
	4.500,00

	11/7/2012
	4.500,00

	17/8/2012
	4.500,00

	24/9/2012
	4.500,00

	18/10/2012
	4.500,00

	20/11/2012
	4.500,00

	10/12/2012
	4.500,00

	4/12/2012
	80,00

	31/12/2012
	12.573,10

e) aplicar individualmente ao Sr. Jaime da Silva Barbosa (CPF XXX.766.872-XX) , a multa prevista no art. 57 da Lei 8.443/92 c/c o art. 267 do RI/TCU, fixando-lhe o prazo de quinze dias, a contar da notificação, para que comprove perante o Tribunal (art. 214, III, a, do Regimento Interno do TCU) , o recolhimento da dívida aos cofres do Tesouro Nacional, atualizada monetariamente desde a data do acórdão que vier a ser proferido por este Tribunal até a do efetivo recolhimento, se pagas após o vencimento, na forma da legislação em vigor;
f) aplicar individualmente ao Sr. Benedito Vasconcelos de Oliveira Filho (CPF XXX.686.062-XX) a multa prevista no art. 58, inciso II, da Lei 8.443/1992 c/c o art. 268 do RI/TCU, fixando-lhe o prazo de quinze dias, a contar da notificação, para que comprove perante o Tribunal (art. 214, III, a, do Regimento Interno do TCU) , o recolhimento da dívida aos cofres do Tesouro Nacional, atualizada monetariamente desde a data do acórdão que vier a ser proferido por este Tribunal até a do efetivo recolhimento, se pagas após o vencimento, na forma da legislação em vigor;
g) autorizar, desde logo, a cobrança judicial das dívidas, caso não atendida a notificação, na forma do disposto no art. 28, inciso II, da Lei 8.443/1992;
h) autorizar também, desde logo, se requerido, com fundamento no art. 28, inciso I, da Lei 8.443, de 1992 c/c o art. 217, §§ 1º e 2º do Regimento Interno, o parcelamento da dívida em até 36 parcelas, incidindo sobre cada parcela, corrigida monetariamente, os correspondentes acréscimos legais fixando- lhe o prazo de quinze dias, a contar do recebimento da notificação, para comprovar perante o Tribunal o recolhimento da primeira parcela, e de trinta dias, a contar da parcela anterior, para comprovar os recolhimentos das demais parcelas, devendo incidir sobre cada valor mensal, atualizado monetariamente, os juros de mora devidos, no caso do débito, na forma prevista na legislação em vigor, alertando os responsáveis de que a falta de comprovação do recolhimento de qualquer parcela importará o vencimento antecipado do saldo devedor, nos termos do § 2º do art. 217 do Regimento Interno deste Tribunal;
i) enviar cópia do Acórdão a ser prolatado, bem como do Relatório e do Voto que o fundamentarem ao Procuradoria da República no Estado do Pará, nos termos do § 3º do art. 16 da Lei 8.443/1992 c/c o § 7º do art. 209 do Regimento Interno do TCU, para adoção das medidas cabíveis;
j) enviar cópia do Acórdão que vier a ser proferido ao Ministério da Cidadania e aos responsáveis, para ciência, informando que a presente deliberação, acompanhada do Relatório e do Voto que a fundamenta, está disponível para a consulta no endereço www.tcu.gov.br/acordaos, além de esclarecer que, caso requerido, o TCU poderá fornecer sem custos as correspondentes cópias, de forma impressa.'.
2.	Adiante o Parecer do MP/TCU (peça 40) :
"Trata-se de tomada de contas especial (TCE) instaurada em desfavor do Sr. Jaime da Silva Barbosa, ex-prefeito do Município de Cachoeira do Arari/PA, e de seu sucessor, Sr. Benedito Vasconcelos de Oliveira Filho, em razão da omissão no dever de prestar contas da aplicação dos recursos recebidos pela prefeitura, no exercício de 2012, relativos aos programas Proteção Social Básica (PSB) e Proteção Social Especial (PSE) , ambos vinculados ao Fundo Nacional de Assistência Social (FNAS) .
2.	Promovidas as citações dos responsáveis, o Sr. Benedito Vasconcelos de Oliveira Filho deixou transcorrer in albis o prazo para apresentação de sua defesa. Por outro lado, o Sr. Jaime da Silva Barbosa trouxe aos autos suposta prestação de contas da aplicação dos referidos recursos repassados àquele município. 
3.	Nos termos do Acórdão 15038/2018-TCU-Primeira Câmara (peça 31) , considerando, entre outras razões, que 'a competência ordinária para analisar e apreciar as contas relativas aos Programas (...) é do Fundo Nacional de Assistência Social...', o Tribunal determinou ao FNAS que remetesse à Corte de Contas 'parecer conclusivo' sobre a conformidade da aplicação dos recursos em questão, utilizando-se para sua análise cópias de peças dos presentes autos, incluindo a instrução técnica elaborada pela Secretaria de Controle Externo no Estado do Piauí (Secex-PI) e as alegações de defesa do responsável (peças 15 e 27) .  
4.	Diante do parecer do FNAS mantendo a rejeição das contas, encaminhado em resposta à determinação do TCU, a Secretaria de Controle Externo de Tomada de Contas Especial (Secex-TCE) ,  por entender que, 'em face da análise promovida, não foi possível sanear as irregularidades atribuídas aos responsáveis...', propôs, entre outras medidas, julgar irregulares as contas do Sr. Jaime da Silva Barbosa, com base no art. 16, inciso III, alínea 'c', da Lei 8.443/1992, condenando-o em débito correspondente ao total de recursos dos programas PSB e PSE por ele gerido no exercício de 2012, no valor histórico de R$ 180.141,60, e aplicando-lhe a multa do art. 57 da mesma lei (peça 37, p. 7-9) . Em relação ao prefeito sucessor, por concluir que o Sr. Benedito Vasconcelos de Oliveira Filho, ainda que sem gerir tais recursos, fora omisso no dever de prestar contas, a unidade técnica propôs julgar irregulares suas contas, com fundamento no art. 16, inciso III, alínea 'a', da Lei 8.443/1992, aplicando-lhe a multa do art. 58, inciso II, da mesma lei (peça 37, p. 7-8) .
5.	Anuo às razões que nortearam a proposta da unidade instrutiva. Conforme observado pela Secex-TCE (peça 37, p. 4) , de acordo com a resposta do Ministério da Cidadania, fundamentada em nota técnica da Coordenação Geral de Prestação de Contas da Diretoria-Executiva do Fundo Nacional de Assistência Social, '...este FNAS entende, que os documentos extemporaneamente apresentados e analisados com base na legislação pertinente, indicam que o Município não atendeu à solicitação deste Ministério, sendo assim, informamos que não houve alteração na análise da Prestação de Contas do município de Cachoeira do Arari/PA' (peça 36, p. 753, grifos nossos) . 
6.	Dessa forma, subsistindo as irregularidades atribuídas aos responsáveis mesmo após a análise do FNAS e da Secex-TCE, cabe o julgamento pela irregularidade das contas dos responsáveis e as correspondentes condenações sugeridas pela unidade instrutiva. Apenas faço pontual ressalva quanto à fundamentação da multa a ser aplicada ao Sr. Benedito Vasconcelos de Oliveira Filho. 
7.	Conforme apontado pela Secex-TCE, 'o § 2º do art. 6º da Portaria MDS 625/2010, vigente à época do acordo em tela, determina que 'O lançamento das informações de que trata o caput realizar-se-á até o dia 30 de abril do ano seguinte ao término do exercício'' (peça 7, p. 5) . Dessa forma, no caso vertente, o período de prestação de contas da aplicação dos recursos em tela alcançou o mandato do Sr. Benedito Vasconcelos de Oliveira Filho, que, no entanto, omitiu-se por não 'apresentar as contas referentes aos recursos federais recebidos por seu antecessor', nem 'adotar as medidas legais visando ao resguardo do patrimônio público', atos que lhe competiam nos termos do Enunciado da Súmula TCU 230.
8.	Todavia, conquanto seja acertada a proposta de julgamento pela irregularidade de suas contas com base no art. 16, inciso III, alínea 'a', da Lei 8.443/1992, considero mais adequado que lhe seja aplicada a multa do art. 58, inciso I, da mesma lei - sanção prevista para a hipótese de contas julgadas irregulares de que não resulte débito, nos termos do parágrafo único do art. 19 da Lei 8.443/1992.
9.	Ante o exposto, este membro do Ministério Público de Contas junto ao TCU manifesta-se de acordo com a proposta da Secex-TCE (peças 37, p. 7-9, 38 e 39) , sugerindo, contudo, que, no lugar da multa do art. 58, inciso II, da Lei 8.443/1992, seja aplicada ao Sr. Benedito Vasconcelos de Oliveira Filho a multa do art. 58, inciso I, da mesma lei.".
É o relatório.

não há

Procurador Sergio Ricardo Costa Caribé.

TOMADA DE CONTAS ESPECIAL. RECURSOS DO FNAS. OMISSÃO NO DEVER DE PRESTAR CONTAS. CITAÇÃO. REVELIA DO ANTECESSOR. NÃO ACATAMENTO DAS ALEGAÇÕES DE DEFESA DO SUCESSOR. IRREGULARIDADE. DÉBITO. MULTA. REMESSA AO MPU.

TOMADA DE CONTAS ESPECIAL (TCE)

Secretaria de Controle Externo de Tomada de Contas Especial (SecexTCE).

Em exame tomada de contas especial instaurada em desfavor do Sr. Jaime da Silva Barbosa, ex-prefeito do Município de Cachoeira do Arari/PA (gestões 2009-2012 e 2017-2020) , e de seu sucessor, Sr. Benedito Vasconcelos de Oliveira Filho (gestão 2013-2016) , em razão da omissão no dever de prestar contas quanto à aplicação dos recursos recebidos, no exercício de 2012, relativos aos programas Proteção Social Básica (PSB) e Proteção Social Especial (PSE) , ambos vinculados ao Fundo Nacional de Assistência Social (FNAS) .
Uma vez promovidas as citações dos responsáveis (peças 10-11 e 25) , o Sr. Jaime da Silva Barbosa trouxe aos autos documentação a título de contas da aplicação dos referidos recursos (peça 15) , incluindo Demonstrativo de Serviços/Programa do Governo Federal/Sistema Único da Assistência Social, bem como Ata do Conselho Municipal de Assistência Social, datada de 12/11/2012 (peça 15, p. 2-22) . 
Por meio do Acórdão 15038/2018-TCU-Primeira Câmara (peça 31) , o Tribunal determinou ao FNAS que remetesse a esta Corte parecer conclusivo sobre a conformidade da aplicação dos recursos em questão, considerando a competência primária do ente repassador para o exame das contas da avença (item 1.7) .  
Na sequência, após exame dos elementos encaminhados ao ente repassador, o FNAS (peça 35, p. 5) concluiu que "a documentação apresentada a título de prestação de contas, referente ao exercício de 2012, compõe-se de cópias de notas fiscais e recibos (..) que os valores informados (..) não conferem com os valores apresentados nos extratos bancários", sendo que o município não teria atendido à solicitação exigida pelo Ministério da Cidadania.
A Secex-TCE, nos derradeiros pronunciamentos vazados aos autos (peças 37-39) , por entender que não foi possível sanear as irregularidades atribuídas aos responsáveis, propôs, entre outras medidas, julgar irregulares as contas do Sr. Jaime da Silva Barbosa, com base no art. 16, inciso III, alínea "c", da Lei 8.443/1992, condenando-o em débito correspondente ao total de recursos dos programas PSB e PSE por ele gerido no exercício de 2012, no valor histórico de R$ 180.141,60, e aplicando-lhe a multa do art. 57 da mesma lei (peça 37, p. 7-9) . Em relação ao prefeito sucessor, por concluir que o Sr. Benedito Vasconcelos de Oliveira Filho, ainda que sem gerir tais recursos, fora omisso no dever de prestar contas, a unidade técnica propôs julgar irregulares suas contas, com fundamento no art. 16, inciso III, alínea "a", da Lei 8.443/1992, aplicando-lhe a multa do art. 58, inciso II, da Lei Orgânica (peça 37, p. 7-8) .
O MP/TCU acolhe a essência da análise instrutória, sugerindo ajustes no fundamento legal da multa a ser expedida ao prefeito sucessor, Sr. Benedito Vasconcelos de Oliveira Filho (peça 40) .
Endosso os pareceres uníssonos nos autos, incorporando as respectivas análises às minhas razões de decidir, bem como a sugestão ministerial (peça 40, p. 2) , quanto à fundamentação da multa aplicada ao o Sr. Benedito Vasconcelos de Oliveira Filho.
Observo que o Sr. Benedito Vasconcelos de Oliveira Filho, embora regularmente citado (peças 11 e 19-26) , não se manifestou nos autos no prazo estabelecido, o que o torna revel para todos os efeitos, nos termos do § 3º do art. 12 da Lei 8.443/1992, dando-se prosseguimento ao processo.
No que se refere às alegações de defesa apresentadas pelo Sr. Jaime da Silva Barbosa, além da análise realizada pelo FNAS (peça 35) , pende em seu desfavor as constatações da CGU por ocasião do Relatório de Fiscalização 38029, decorrente do 38º Sorteio de Municípios, atinentes à ausência de documentação comprobatória da aplicação dos valores transferidos à conta dos programas de proteção social básica (piso básico fixo - peça 1, p. 56-58) e proteção especial (piso variável de média complexidade; constatação 4.3.1.1 - peça 1, p. 58-62) , inclusive durante o exercício de 2012.
Com efeito, não foram afastadas as irregularidades atribuídas inicialmente aos responsáveis, de sorte que as presentes contas devem ser julgadas irregulares, atribuindo-se ao Sr. Jaime da Silva Barbosa a integralidade do débito em epígrafe (R$ 180.141,60, em valores históricos) , em razão de ter sido o responsável pela gestão dos referidos recursos, aplicando-se lhe a multa do art. 57 da Lei Orgânica, bem como aplicando ao Sr. Benedito Vasconcelos de Oliveira Filho a multa estatuída no art. 58 da Lei Orgânica, em razão da evidenciada omissão quanto à apresentação das contas.
Por fim, destaco que deixo de carrear para a minuta de acórdão tão-somente a proposição instrutória de, desde já, autorizar-se o parcelamento das dívidas imputadas, tendo em vista entender tratar-se de providência que somente deve ser adotada em face de solicitação do interessado. 
Ante o exposto, manifesto-me por que o Tribunal aprove o acórdão que ora submeto à deliberação deste Colegiado.
TCU, Sala das Sessões Ministro Luciano Brandão Alves de Souza, em 1 de outubro de 2019.
AUGUSTO SHERMAN CAVALCANTI 
Relator